【裁判字號】    98,抗,215
【裁判日期】    990115
【裁判案由】    聲明異議
【裁判全文】
臺灣高等法院臺南分院民事裁定    98年度抗字第215號
抗  告  人  甲○○○
            乙 ○ ○
相  對  人  京城商業銀行股份有限公司
法定代理人  丙 ○ ○
上列當事人間因清償債務強制執行聲明異議事件，對於中華民國
98年8月21日台灣雲林地方法院98年度事聲字第9號所為裁定提起
抗告，本院裁定如下：
    主  文
抗告駁回。
抗告程序費用新台幣壹仟元由抗告人負擔。
    理  由
一、抗告意旨略以：系爭門牌號碼雲林縣水林鄉海埔村海埔104-
    35號房屋（下稱系爭建物），雖係未保存登記之建物，惟未
    保存登記之建物，依最高法院歷來之見解，並非不許交易，
    而本件上揭建物於本案聲請執行之前，既已贈與完畢，則此
    未保存登記之建物其所有人究係何人所有，應已明確。詎原
    裁定認定此未保存登記之建物屬性，係依稅務局之稅務資料
    為準，即系爭建物為抗告人乙○○所有，惟系爭建物業已由
    抗告人乙○○贈與甲○○○在案，原執行法院不符形式審查
    之原則，已有違誤。況本件相對人所承受之抵押權，業經一
    再設定，實已問題重重，且相對人既聲請排除租賃及使用關
    係，則應由相對人就民法第866條之要件負舉證責任，原執
    行法院未命相對人提出設定系爭抵押權之徵信照片，遽認相
    對人主張系爭建物之建造係於設定本件抵押權後為有理由，
    而解除抗告人甲○○○對系爭建物之占有，顯有速斷，爰依
    法提起本件抗告，求為廢棄原裁定云云。
二、按不動產所有人設定抵押權後，於同一不動產上，得設定地
    上權或其他以使用收益為目的之物權，或成立租賃關係。但
    其抵押權不因此而受影響，民法第866條第1項定有明文。故
    不動產所有人於設定抵押權後，雖得依民法第866條第1項之
    規定，復就同一不動產與第三人設定權利，但如於抵押權設
    定後與第三人設定地上權而致抵押物之賣得價金，有所影響
    者，依前揭規定，對於抵押權人當然不能生效，其抵押權人
    因屆期未受清償，聲請拍賣抵押物時，執行法院自可依同法
    條第2項之規定，除去該權利而以無地上權之狀態逕行強制
    執行。又強制執行法第98條第2項亦規定：不動產原有之地
    上權、永佃權、地役權、典權及租賃關係隨同移轉。但發生
    於設定抵押權之後，並對抵押權有影響者，經執行法院除去
    後拍賣者，不在此限。而系爭建物，因無法為所有權之移轉
    登記，受讓人僅能取得房屋之事實上處分權，是抵押人於就
    土地所有權設定抵押權後，將抵押物上未辦保存登記建物由
    第三人占有使用中，法院即不予點交且註明於拍賣公告中，
    則拍定人須承擔前手與受讓人之事實上處分權移轉關係，且
    無法現實占有使用標得之土地及建物，勢將影響標買之意願
    ，此為眾所週知之事實，是如有此情事，常經拍賣無人應買
    ，則拍賣之價格亦將節節降低，致影響抵押權所支配之抵押
    物之交換價值。準此，事後之用益物權、租賃關係（含占有
    關係）等如使抵押物價值減少，致拍賣所得之價金，不足以
    清償所擔保之債權時，抵押權人即得聲請除去該項權利，執
    行法院亦得依職權為之，以抵押物無負擔之方式拍賣。
三、本件執行事件相對人京城銀行聲請對債務人許榮標、乙○○
    所有坐落雲林縣水林鄉○○段1148地號土地及坐落該土地上
    門牌號碼雲林縣水林鄉○○路104-36號（增建部分，許榮標
    所有）、104-35號（乙○○所有）之2筆未保存登記建物請
    求查封拍賣，業據債權人即相對人提出原審法院民國（下同
    ）97年3月6日95執甲字第17206號債權憑證、96年3月19日查
    封筆錄、92年6月10日歸戶財產查詢清單、拍賣公告、土地
    及建物登記第二類謄本、地籍圖謄本附於原審執行卷為憑。
    就系爭建物部分，抗告人雖主張：系爭建物係於抵押權設定
    登記前已存在，且已由抗告人乙○○贈與抗告人甲○○○，
    現由抗告人甲○○○占有使用中，相對人聲請併付拍賣系爭
    建物並聲請除去占有關係為不當云云。惟查：
  (一)系爭雲林縣水林鄉○○段1148地號土地及建號71號坐落1148
    地號土地上門牌號碼雲林縣水林鄉○○路104-36號建物，係
    分別於82年4月13日及87年1月20日設定抵押權，有土地及建
    物登記簿謄本附卷可稽；且依相對人所提出92年6月10日歸
    戶財產查詢清單，亦載明系爭建物為債務人乙○○所有；再
    經函詢雲林縣稅務局北港分局房屋稅起課年月及原始納稅義
    務人為何，經該局於97年6月20日函覆略以：「旨揭房屋自
    87年3月起課房屋稅，其設籍當時之納稅義務人為乙○○。
    」等情，亦有上開雲稅北字第0971107838號函附原審97年度
    執字第5577號執行卷足憑。可見系爭建物係於系爭土地設定
    抵押權之後，且其原始起造人為抗告人乙○○，依上揭說明
    ，則抗告人之主張：系爭建物於抵押權設定登記前已建造云
    云，委無足採。
  (二)又本件系爭建物相對人即債權人京城銀行前曾向原審法院聲
    請強制執行（原審95年度執字第17206號），因執行結果均
    無人應買，經原審發給債權憑證終結強制執行程序在案。又
    系爭建物，依該次執行事件96年3月19日查封筆錄第7點，記
    載：「．．據在場債務人乙○○經告以要旨後，乙○○稱上
    述建物係伊所有。」，且拍賣公告第八項(四)亦載明：「．．
    另乙○○所有之117建號建物由其配偶甲○○○占有使用中
    ，．．」，附表備註欄亦作如是之記載，此有相對人提出之
    上開查封筆錄、拍賣公告附於該執行卷可稽，並經本院調閱
    上開執行卷宗核閱無誤；則依上開卷證就系爭建物之外觀為
    形式審查，系爭建物應為債務人乙○○所有，應堪認定。抗
    告人甲○○○雖提出台灣省中區國稅局財產歸屬資料清單，
    記載系爭建物之納稅義務人為抗告人甲○○○，惟此係因抗
    告人甲○○○於97年3月17日以受贈為由，向稅捐機關申請
    變更納稅人名義，亦有抗告人提出之雲林縣稅捐稽徵處北港
    分處97年3月18日雲稅北一字第0971103049號函，並有建築
    改良物贈與所有權移轉契約書影本附執行卷足稽。然查系爭
    建物並未辦保存登記，則抗告人甲○○○縱確實自抗告人乙
    ○○受贈系爭建物，亦僅取得事實上處分權，而無從取得所
    有權。是抗告人甲○○○以上開事由，主張系爭建物為伊所
    有，向執行法院聲明異議，請求撤銷系爭建物之查封執行程
    序，即屬無據。
  (三)又抗告人甲○○○係於97年3月17日以受贈為由，向稅捐機
    關申請變更系爭建物之納稅人名義，可見抗告人甲○○○取
    得系爭建物之占有使用關係，並非無權占有，然其取得上開
    占有之時點係於上開土地抵押權設定之後，相對人聲請拍賣
    上開設定抵押權之土地及建物，經原審執行法院於98年5月1
    9日定期第一次拍賣仍無人應買；相對人以抗告人甲○○○
    之占有使用關係，已嚴重影響本件標的物之應買意願，因而
    請求除去其占有使用關係，執行法院認為本件相對人之抵押
    債權本金為新台幣（下同）3,444,685元，加計利息及違約
    金至98年3月19日止，其合計約6百多萬元，本件執行標的經
    多次拍賣無人應買，第3次拍賣公告底價僅4,541,000元等情
    ，亦有原審法院債權憑證、民事執行處於98年7月8日之第三
    次拍賣公告附卷可憑（見原審97年度執字第5577號卷）。可
    見抗告人甲○○○之占有使用關係，於抵押權人實行抵押權
    確有影響應買人之應買意願，為使抵押權人順利實行抵押權
    而受清償，以保護抵押權人之利益，自有除去系爭建物之占
    有使用關係而為拍賣之必要。
四、綜上所述，系爭建物係於本件抵押權設定登記後始存在，且
    已嚴重影響相對人實行系爭抵押權時應買人之應買意願，依
    前揭規定，原執行法院除去抗告人甲○○○對系爭建物之占
    有使用關係，於法尚無不合。抗告人對此聲明異議，非有理
    由，原裁定駁回抗告人之聲明異議，自無違誤。抗告意旨指
    摘原裁定不當，求予廢棄，為無理由，應予駁回。
據上論結，本件抗告為無理由，依強制執行法第30條之1，民事
訴訟法第495條之1第1項、第449條第1項、第95條、第78條、第
85條第1項前段，裁定如主文。
中    華    民    國    99    年    1     月    15    日
                  民事第二庭  審判長法  官  陳光秀
                                    法  官  李文賢
                                    法  官  莊俊華
上為正本係照原本作成。
本裁定除以適用法規顯有錯誤為理由外，不得再抗告。如提出再
抗告，應於收受送達後10日內委任律師為代理人向本院提出再抗
告狀（須附繕本），並繳納再抗告費新台幣1千元。
中    華    民    國    99    年    1     月    15    日
                                     書記官  吳銘添
【附記】
民事訴訟法第495條之1第2項準用同法第466條之1第1、2項規定
：
(1)對於第二審判決上訴，上訴人應委任律師為訴訟代理人。但上
  訴人或其法定代理人具有律師資格者，不在此限。
(2)上訴人之配偶、三親等內之血親、二親等內之姻親，或上訴人
  為法人、中央或地方機關時，其所屬專任人員具有律師資格並
  經法院認為適當者，亦得為第三審訴訟代理人。
民事訴訟法第466條之2第1項：
  上訴人無資力委任訴訟代理人者，得依訴訟救助之規定，聲請
  第三審法院為之選任律師為其訴訟代理人。

司法院資訊處製作；財團法人民間司法改革基金會備份。
